【裁判字號】    95,上易,609
【裁判日期】    950928
【裁判案由】    賭博
【裁判全文】
臺灣高等法院高雄分院刑事判決         95年度上易字第609號
上  訴  人  臺灣高雄地方法院檢察署檢察官
被      告  丙○○
            甲○○
            丁○○
            乙○○
共同選任辯護人  張永昌律師
上列上訴人因被告等賭博案件，不服臺灣高雄地方法院95年度易
字第247 號中華民國95年6 月21日第一審判決（起訴案號：臺灣
高雄地方法院檢察署94年度偵字第19186號、第23012號），提起
上訴，本院判決如下：
    主  文
原判決關於乙○○、丙○○、丁○○部分撤銷。
乙○○、丙○○、丁○○共同犯賭博罪，乙○○、丙○○各處罰
金新台幣參萬元，丁○○處罰金新台幣貳萬肆仟元，如易服勞役
，均以新台幣貳仟元折算壹日。扣案如附表所示之物均沒收。
其餘（甲○○部分）上訴駁回。
    事  實
一、乙○○係領有合法限制級電子遊戲場營業級別證之「三洋遊
    藝場」（址設高雄市○○區○○路230 號）之負責人，自民
    國94年4 月間起，以月薪（新台幣）2萬5千元僱用丙○○負
    責「三洋遊藝場」之會計及櫃檯兌換代幣之工作；自94年3
    月間起，以月薪2萬6千元，僱用丁○○負責為賭客兌換代幣
    ，維修機台及場內清潔及幫客人買飲料及檳榔等工作。3 人
    共同基於賭博之犯意聯絡，由乙○○在該遊藝場擺設「馬場
    大亨」等電玩機具共75台（其中火車為1 機12人座，以12台
    計，賽馬1 機2 人座以2 台計，馬場大亨1 機5 人座，以5
    台計；共含ＩＣ板64塊），均插電營業，供不特定人在該公
    眾得出入之場所以該等機具與店方賭博。94年8 月23日21時
    許，賭客李明義（業經原審判處賭博罪罰金6 千元確定）前
    往「三洋遊藝場」內，先以1 千元兌換代幣400 枚（每2.5
    元兌換代幣1 枚），再以投入代幣之方式，打玩電子遊戲機
    台「馬場大亨」，俟約22時45分許，該機台分數累積至1 萬
    6 千分時，李明義即結束遊戲，並按下退幣鈕由上開電玩機
    台自動退出代幣3 千200 枚，由丙○○確認上開李明義取得
    之代幣數量無訛後，交付一張編號：208901號寄幣單之紅色
    第2 聯，其上記載「日期：94年8 月23日，寄放人：李明義
    ，代幣數量：3 千200 枚，經手人：蓮」等內容，李明義持
    該寄幣單予乙○○過目後，即至電子遊戲機台「馬場大亨」
    與「超悟空」所擺放位置之中間等候，乙○○隨後至該處交
    付現金8 千元予李明義（兌換比例為1 ：2.5） ，並收回李
    明義所持有之第2 聯紅色寄幣單。乙○○、丙○○、丁○○
    在該遊藝場，以此射倖性之方式與不特定賭客賭博財物。嗣
    為警在高雄市○○路與二苓路口時攔檢而查獲上情，並由李
    明義身上扣得賭博所得現金7 千元（另1 千元未扣得），並
    隨即至上開「三洋遊藝場」搜索查獲，並當場扣得乙○○所
    有如附表所示之物及打卡表3 張。
二、案經高雄市政府警察局前鎮分局報請臺灣高雄地方法院檢察
    署檢察官偵查起訴。
    理  由
壹、證據能力之論述：
一、本件被告之選任辯護人固主張：李明義於94年8 月23日晚上
    約11時許，在高雄市○○路、二苓路口遭警員持本院94年度
    聲搜字第2521號搜索票，逾越搜索票所載搜索範圍，對於李
    明義之身體進行搜索，已屬違法搜索，該搜索所扣得現金7
    千元沒有證據能力等語。然查，證人即實際執行攔檢被告李
    明義之員警許文華證稱：「我們將李明義攔下來後，有請另
    一組同仁將偵防車開過來，將李明義帶到車上，我與陳俊銘
    就先離開了，當時是李江泉、孫志郎在車上。」等語（見本
    院95年6 月7 日審判筆錄第6 頁）；證人即實際執行攔檢被
    告李明義之員警陳俊銘亦證稱：「我們將李明義攔下來後，
    除了表明身分外，還有出示搜索票，我們只是將證件及搜索
    票一起拿出來，告訴他我們有聲請搜索票，但沒有要逮捕李
    明義的意思。」等語（見本院95年6 月7 日審判筆錄第24、
    25頁）。參以，證人即在三洋遊藝場喬裝客人之員警李江泉
    證稱：「因為李明義到車上後都不承認，約十幾分鐘我即到
    偵防車上與李明義對質，當時我們沒有逮捕李明義也沒有上
    手銬，李明義很配合，從接受盤查、上車，到警局製作筆錄
    ，皆是李明義同意的，我們沒有搜索李明義，是李明義自己
    承認他有兌換賭資，自己拿出7 千元的。」等語（見本院95
    年6 月7 日審判筆錄第18、19頁）。可知，被告李明義為警
    攔檢當時，並未遭受任何身體上之強制搜查，亦未經警予以
    逮捕並限制行動自由，倘此次執行勤務之員警，係以出示搜
    索票之行為取得合法搜索被告李明義之依據，何須待員警李
    江泉與被告李明義對質約十餘分鐘？又何以被告李明義已在
    偵防車上前後經過約半小時，始自行取出賭博所得現金7 千
    元？此適足以顯示，本件被告李明義乃係自願交出身上之賭
    博所得現金，易言之，該現金7 千元既非搜索所得，辯護人
    所辯自無可採。該證物現金7 千元，為有證據能力，合先敘
    明。
二、被告以外之人於偵查中向檢察官所為陳述，除顯有不可信之
    情況者外，得為證據，刑事訴訟法第159條之1第2 項定有明
    文。被告以外之人前於偵查中已具結而為證述，除反對該項
    供述得具有證據能力之一方，已釋明「顯有不可信之情況」
    之理由外，自不能遽指該證人於偵查中之陳述不具證據能力
    。本案證人李明義於檢察官偵查中具結所為之證述，其未曾
    提及檢察官在偵查時有不法取供之情形，李明義之陳述並無
    顯不可信之情況存在，依上說明，其於偵查中之證言自均具
    有證據能力。
貳、乙○○、丙○○、丁○○有罪部分：
一、訊據被告乙○○固坦承為「三洋遊藝場」之負責人，惟矢口
    否認有何賭博之犯行，辯稱：案發當天伊沒有兌換現金與被
    告李明義，三洋遊藝場自伊接手以來，都沒有讓客人兌換現
    金云云；被告丙○○坦承自94年4月間起，以月薪2 萬5千元
    受僱於乙○○，擔推「三洋遊藝場」之會計及櫃檯兌換代幣
    之工作，當日確係伊開立寄幣單與被告李明義，惟矢口否認
    有何賭博犯行，辯稱：伊沒有幫客人兌換過現金，當日也沒
    有幫被告李明義兌換過現金云云；被告丁○○則坦承自94年
    3月間起，以月薪2 萬6千元，受僱負責維修機台及場內清潔
    及幫客人買飲料及檳榔等工作，惟否認該店有從事與客人賭
    博之行為。
二、惟查：
（一）被告乙○○、丙○○上開犯罪事實，業經李明義於94 年8
      月24日檢察官偵訊時以證人之身分具結證述無訛，復有案
      發當時於「三洋遊藝場」，喬裝客人之員警李江泉於檢察
      官偵查中、原審審理時之證述明確（見偵一卷第37、38頁
      、原審卷第69-71 頁），丁○○負責外場幫客人換代幣及
      清理機台等事實，亦經李江泉於原審審理中結證屬實。並
      有扣案乙○○所有之賭具電動機具75台、各機台盈餘表6
      張、火車機台入出剩餘表1 本、各機台代幣兌換表1 本、
      代幣5 萬7 千800 枚、寄幣單（已使用）40張、代幣計數
      器2 台、代幣兌換機1 台、打卡表3 張可為佐證。
（二）證人李明義固於94年9 月30日檢察官偵訊時及原審審理中
      翻異前詞，改稱：當天伊係害怕太太知道，故將寄幣單寄
      放予「清仔」（即乙○○），下次至該店可再以該寄幣單
      兌換代幣打玩等語（見偵一卷第25頁，原審卷第76頁）。
      惟按寄幣單分兩聯，第二聯已交給客人李明義等情，業經
      被告丙○○於偵查及原審審理中供明在卷（見偵一卷第11
      、12頁，原審卷第162 、163 頁）。按諸事理，該寄幣單
      既係櫃台人員交付客人收存之結餘代幣數量之憑據，客人
      李明義自無於取得該單後，又將之交回予該遊藝場負責人
      乙○○而失此憑證之理。再者，寄幣單乃係一小紙張，極
      易收藏，李明義若係恐太太知情，亦自行藏放即可，顯無
      將該寄幣單另交付店方人員收藏必要，況李明義若果要請
      店方人員代為收藏該寄幣單，其在櫃台即可為之，何須自
      櫃台取得該寄幣單後，又另交付予乙○○。準此，李明義
      上開改口所稱各詞顯係維護上開被告3 人之詞，無足採信
      。
（三）被告丙○○於警詢中明確供陳，寄幣單分2聯，紅色第2聯
      交給客人，綠色第1聯由店內留存（見警詢卷94年8月24日
      筆錄第2頁），衡情倘打玩電子遊戲機之顧客，將剩餘代
      幣託店家保管，則店家開具具有收據性質之收執聯，交予
      客人收執以資憑證，俟下次再度光臨時即可取出對照，自
      與常情無違，而被告李明義之寄幣單係由被告丙○○所開
      立，被告丙○○於寄幣單之上簽署「蓮」字，並將第2 聯
      交由被告李明義收執等情，業據被告丙○○於本院審理時
      供陳無訛（見原審95年6 月7 日審判筆錄第46頁、47頁）
      ，然為警持搜索票於「三洋遊藝場」執行搜索結果，上開
      系爭開立予被告李明義收執之寄幣單紅色聯及店家所保管
      寄幣單之綠色聯，復又以訂書機裝訂在一起，有該等寄幣
      單扣案可證，參酌丙○○於警詢時所稱：「我交給李明義
      後過沒多久，林大哥就交給我李明義之紅色寄幣單請我將
      1 、2 聯裝訂在一起。」等語（見警詢卷94年8 月24日筆
      錄第3 頁），及證人李江泉證稱：乙○○有把東西用手捏
      著交給李明義等語（見原審第69頁）觀之，是被告乙○○
      確有於電子遊戲機台「馬場大亨」與「超悟空」所擺放之
      位置中間，交付賭資現金8 千元與被告李明義，同時收回
      上開原交由被告李明義收執之寄幣單紅色聯之行為要屬無
      疑。被告乙○○、丙○○、丁○○所辯各情，顯係臨訟卸
      責之詞，不足採信。本案事證明確，被告乙○○、丙○○
      、丁○○賭博犯行，洵堪認定。
三、按刑事法若干犯罪行為態樣，本質上原具有反覆、延續實行
    之特徵，立法時既予特別歸類，定為犯罪構成要件之行為要
    素，則行為人基於概括之犯意，在密切接近之一定時、地持
    續實行之複次行為，倘依社會通念，於客觀上認為符合一個
    反覆、延續性之行為觀念者，於刑法評價上，即應僅成立一
    罪。學理上所稱「集合犯」之職業性、營業性或收集性等具
    有重複特質之犯罪均屬之，例如經營、從事業務、收集、販
    賣、製造、散布等行為概念者是 (最高法院95年度台上字第
    1079號判決意旨參照）。核被告乙○○、丙○○、丁○○所
    為，均係犯刑法第266 條第1 項之普通賭博罪。按本件被告
    乙○○係以上開甚具規模之遊藝場持續與不特人賭博，具營
    業性與持續性及反覆性，應屬上開「集合犯」之包括一罪。
    乙○○係「三洋遊藝場」之負責人，自94年4 月間起，以月
    薪2萬5千元僱用丙○○負責「三洋遊藝場」之會計及櫃檯兌
    換代幣之工作；自94年3 月間起，以月薪2萬6千元，僱用丁○○負責為賭客兌換代幣，維修機台及場內清潔及幫客人買
    飲料及檳榔等工作，業經認定如前。被告乙○○經營上開遊
    藝場，並僱用丙○○擔任會計及櫃台兌換代幣之工作，丁○○負責維修機台、為賭客兌換代幣，行為期間持續達數月之
    久，且查獲之機台共計75台，甚具規模，3 人均以之為業而
    賴以維生，固堪認定。惟95年7月1日修正施行之刑法，已刪
    除第267 條常業賭博罪，比較修正前後之規定，適用修正前
    即行為時之刑法第267條對被告3人均較不利，自應依刑法第
    2條第1項但書，適用最有利於行為人之法律，即刑法第266
    條第1項之普通賭博罪。檢察官起訴被告3人共犯刑法第267
    條常業賭博罪，適用法條尚有未洽，惟二者基本社會事實同
    一，爰變更起訴法條而為審判。起訴書雖僅論及李明義於94
    年8 月23日23時許，在上開遊藝場賭玩「馬場大亨」之電動
    機具，然其餘賭博犯行既與起訴部分為接續犯之實質上一罪
    關係，自為起訴效力所及，本院自應一併審理。被告乙○○
    與丙○○、丁○○，就本件犯行，有犯意聯絡及行為分擔，
    為共同正犯。原判決就被告乙○○、丙○○部分予以論科，
    固非無見，然原判決就94年3月間某日至94年8月23日23時許
    查獲本件李明義賭博前之其餘賭博犯罪事實均未論及，且對
    被告丁○○諭知無罪，已有未洽；本件附表所示之物均應宣
    告沒收（理由詳後述），原判決僅就電動機具「馬場大亨」
    1台及編號208901 號寄幣單一式二聯宣告沒收，且據以宣告
    沒收之法條為刑法第38條第1項第2款，亦有未合。檢察官上
    訴意旨以被告乙○○、丙○○、丁○○等人均應論以常業賭
    博罪，固無理由，然原判決關於被告乙○○、丙○○、丁○○部分既有上開可議，此部分自應由本院撤銷改判。爰審酌
    被告林泰誠經營上開「三洋遊藝場」，僱用丙○○、丁○○
    從事賭博行為，查獲之賭博機具達75台之多，情節重大，丙○○擔任會計負責櫃台兌換代幣，乃現場賭博業務運作之主
    要角色，丁○○擔任為賭客兌換代幣，維修機台及場內清潔
    及幫客人買飲料及檳榔等工作，參與之情節較輕，及犯後3
    人均否認犯行，態度不佳等一切情狀，各量處如主文第1 項
    所示之刑，併諭知罰金如易服勞役之折算標準。被告3 人犯
    罪時，刑法第42條第2項前段規定：「易服勞役以1元以上3
    元以下折算一日。」又被告等行為時之易服勞役折算標準，
    業據修正前罰金罰鍰提高標準條例第2 條前段規定，就其原
    定數額提高為100倍折算1日，則本件被告行為時之易服勞役
    折算標準，應以銀元100元、200元或300元折算1日，即新台
    幣300元、600元或900元折算1日。惟95年7月1日修正公布施
    行之刑法第42條第3 項前段規定：「易服勞役以新台幣一仟
    元、二仟元或三仟元折算一日。」比較修正前後之易服勞役
    折算標準，以修正後之規定，較有利於行為人，則應依刑法
    第2條第1項後段規定，適用修正後之刑法第42條第3 項前段
    規定，定其折算標準。又扣案電動機具75台均係乙○○所有
    ，且本件「三洋遊藝場」內每一部電動機台均有退幣口，洗
    分後直接退幣予打玩之客人，每一台機具退出之代幣均相同
    ，均可向櫃台換「寄幣單」，而寄幣單並無記載何種機台退
    出之代幣等情，業經被告乙○○自承在卷（見本院卷第57頁
    ），則附表編號一所示扣案店內電動機具75台自均係當場賭
    博之器具，不問屬於犯人與否，均依刑法第266 條第2 項沒
    收之。附表編號四所示扣案現金1 萬9 千100 元（不包括李
    明義交由警員扣押之7 千元）係於被告丙○○負責兌換代幣
    之櫃台所查扣，業經被告乙○○於偵查中供認明白（見偵二
    卷第17頁背面），核屬在兌換籌碼處之財物，亦應依刑法第
    266 條第2 項宣告沒收。另附表編號二、三號所示之物則均
    係被告乙○○所有供賭博犯罪所用或預備供犯賭博罪所用物
    ，應依刑法第38條第1 項第2 款為沒收之宣告。另扣案打卡
    表3張 與本件犯罪尚無直接關係，無庸為沒收之宣告，併此
    敘明。
參、被告甲○○無罪部分：
一、公訴意旨另以：被告甲○○自94年8 月23日起，受僱於乙○○，在上開「三洋遊藝場」負責夜間櫃檯兌換代幣之工作，
    甲○○與共同被告丁○○、乙○○、丙○○（均經認定犯罪
    如前）共同基於常業賭博之犯意聯絡，於94年8 月23日21時
    許，顧客李明義前往「三洋遊藝場」內，賭玩電子遊戲機台
    「馬場大亨」，俟約22時45分許，該機台分數累積至1萬6千
    分時，李明義即結束遊戲，以上開寄幣單向乙○○兌換現金
    8 千元，以此射倖性之方式賭博財物，因認被告涉犯刑法第
    267條之常業賭博罪云云。
二、按犯罪事實應依證據認定之，無證據不得認定犯罪事實；不
    能證明被告犯罪者，應諭知無罪之判決，刑事訴訟法第154
    條第2 項、第301 條第1 項分別定有明文。又刑事訴訟法上
    所謂認定犯罪事實之證據，係指足以認定被告確有犯罪行為
    之積極證據而言，如未能發現有相當證據或證據不足以證明
    ，自不能以推測或擬制之方法以為裁判基礎，而認定不利於
    被告之事實，需依積極證據，苟積極證據不足為不利被告之
    認定時，即應為有利於被告之認定，更不必有何有利之證據
    ；所謂「積極證據足以為不利被告事實之認定」，係指據為
    訴訟上證明之全盤證據資料，在客觀上已達於通常一般之人
    均不致於有所懷疑、而得確信被告確曾犯罪之程度；若未達
    到此一程度，而有合理之懷疑存在時，即無從為有罪之確信
    。而訴訟上所得之全盤證據資料，固不以直接證據為限，間
    接證據亦應包含在內，惟採用間接證據時，必其所成立之證
    據，在直接關係上，雖僅足以證明他項事實，而由此他項事
    實，本於事理之作用足以證明待證事實者，方為合法，若憑
    空之推想，並非得採為證據資料之間接證據，最高法院29年
    上字第3105號、40年臺上字第89號、30年上字第816 號及32
    年上字第67號、76年臺上字第4986號判例均分別明揭斯旨，
    足資參酌。
三、本件公訴人認被告甲○○涉有刑法第267 條之常業賭博罪嫌
    ，無非係以被告2 人於員警實施搜索時在場，並查獲「馬場
    大亨」等電玩機具75台（IC板64塊），各機台盈餘表6 張、
    火車機台入出剩餘表1 本、各機台代幣兌換表、代幣57800
    枚、李明義之寄幣單2 張、已使用寄幣單40張、代幣計數器
    、代幣兌換機、打卡表等物，為其論據。惟訊據被告甲○○
    固坦承於「三洋遊藝場」擔任櫃檯工作，有結釣蝦場的帳並
    兌換代幣，惟堅決否認有何賭博犯行，辯稱：伊於當日下午
    4 時才第一天上班，電子遊戲機的部分還在學習，沒有幫人
    開過寄幣單，也沒有幫客人兌換過現金等語。
四、經查：
（一）被告甲○○於94年8 月23日15時49分始第一次至上開遊藝
      場上班，有打卡紀錄1 份在卷可稽（見警卷第53頁），扣
      案94年8 月23日之寄幣單均無被告甲○○所開立者，亦有
      該寄幣單影本在卷可據（見警卷第60-61 頁），甲○○所
      辯其係本案查獲當日下午始開始至該遊藝場工作，應可採
      信。參諸乙○○經營上開遊藝場，從事與不特定客人賭博
      之行為，因涉違法乃以前開迂迴之方式，由李明義先向櫃
      台取得寄幣單，再持寄幣單至電動機台「馬場大亨」與「
      超悟空」擺設之位置中間，另由乙○○親自交付現金兌換
      其寄幣單，以掩人耳目。甲○○第一日上班，未能即時發
      現店內從事賭博行為，尚非無可能。且甲○○首日上班，
      乙○○、丙○○及丁○○等人尚在觀察其是否可靠，而未
      將店內與賭客賭博之情事告知，亦與常情無違。被告甲○○所辯伊首日上班，不知店內有無賭博各情，非無可採。
      公訴人所持上開證據固可證明乙○○所經營之上開遊藝場
      有與客人賭博及被查獲當時，甲○○確在現場工作之事實
      ，然尚不足以證明被告甲○○對該遊藝場內之賭博情事確
      實知情。揆諸上開說明，公訴人所舉證據在客觀上既未達
      於通常一般之人均不致有所懷疑，而得確信被告甲○○確
      有本件犯罪之程度，而有合理之懷疑存在，公訴意旨所指
      甲○○犯罪即屬不能證明。原審因而諭知甲○○無罪，並
      無違誤應予維持。檢察官上訴意旨仍執前詞，指摘原判決
      關於甲○○部分不當，為無理由，應予駁回。
肆、同案被告李明義部分，經原審判決確定，自不另論列，
據上論斷，應依刑事訴訟法第368條、第369條第1項前段、第364
條、第299條第1項前段、第300條，刑法第2條第1項但書、第28
條、第266條第1項、第2項、第38條第1項第2款、第42條第3項，
刑法施行法第1條之1第1項，判決如主文。
本案經檢察林應華到庭執行職務。
中    華    民    國    95    年    9     月    28    日
                  刑事第八庭    審判長法  官  李炫德
                                      法  官  李淑惠
                                      法  官  蔡國卿
以上正本證明與原本無異。
不得上訴。
中    華    民    國    95    年    10    月     2    日
                                      書記官  顏惠華
附錄法條：
刑法第266條第1項：
在公共場所或公眾得出入之場所賭博財物者，處 1 千元以下罰金
。但以供人暫時娛樂之物為賭者，不在此限。
附表：
一、賭具電動機具75台（含「馬場大亨」1台；含ＩＣ板合計64
    塊）
二、各機台盈餘表6張、火車機台入出剩餘表1本、各機台代幣兌
    換表1本、寄幣單（已使用）40張、李明義之寄幣單1式2張
    。
三、代幣5萬7千800枚、代幣計數器2台、代幣兌換機1台。
四、現金新台幣1萬9千100元。


司法院資訊處製作；財團法人民間司法改革基金會備份。
